【裁判字號】    97,行商訴,15
【裁判日期】    971120
【裁判案由】    商標廢止
【裁判全文】
智慧財產法院行政判決
                                    97年度行商訴字第15號
                                民國97年11月6日辯論終結
原      告  中國報系出版事業股份有限公司
代  表  人  甲○○
被      告  經濟部智慧財產局
代  表  人  乙○○（局長）
訴訟代理人  丁○○
參  加  人  中國開發股份有限公司
代  表  人  丙○○
上列當事人間因商標廢止事件，原告不服經濟部中華民國97年7
月15日經訴字第09706109810號訴願決定，提起行政訴訟，並經
本院依職權命第三人中國開發股份有限公司參加訴訟，本院判決
如下：
    主  文
原告之訴駁回。
訴訟費用由原告負擔。
    事  實
一、事實概要：緣參加人之前身中晚報業股份有限公司前於民國
    86 年6月5日以「中國晚報」服務標章，指定使用於當時商
    標法施行細則第49條所定商品及服務分類表第38類之報業新
    聞傳輸服務，向被告即前中央標準局（88年1月26日改制為
    智慧財產局）申請註冊，經被告審查，核准列為註冊第1011
    58號服務標章。參加人先後變更公司名稱為中晚報業開發股
    份有限公司及中國開發股份有限公司。嗣商標法於92年11月
    28日修正公布施行後，依現行商標法第85條第1項規定，該
    註冊服務標章自本法修正施行當日起視為獨立之商標。嗣原
    告於95年12月12日以該註冊商標有註冊後無正當事由迄未使
    用或繼續停止使用已滿3年之情形，有違商標法第57條第1項
    第2 款之規定，向被告申請廢止系爭商標之註冊，案經被告
    審查，以97年3 月14日中台廢字第950434號商標廢止處分書
    為申請不成立之處分，原告不服，提起訴願，經遭駁回，遂
    向本院提起行政訴訟。本院依職權命參加人參加訴訟。
二、兩造聲明：
  (一)原告聲明求為判決：
    1.訴願決定及原處分均撤銷。
    2.被告就註冊第101158號「中國晚報」商標應為廢止之處分
      。
    3.訴訟費用由被告負擔。
  (二)被告聲明求為判決：
    1.駁回原告之訴。
    2.訴訟費用由原告負擔。
三、兩造之爭點：
  (一)原告主張之理由：
    1.程序部分：
      (1)依訴願法第67條第2項規定「受理訴願機關應依訴願人
        或參加人之申請，調查證據。但就其申請調查之證據中
        認為不必要者，不在此限。」
      (2)原告於97年3月18日訴願理由五、之 (二)主張「……訴
        願人合理質疑，系爭商標權人提供之證物影本係將原發
        行之『中晚捷運報』報頭變更為『中國晚報』，再重新
        影印。
      (3)原告復於97年4月22日以 (97)菁行字第00004號函，依
        訴願法第67條申請調查證據。續於同年5月2日以 (97
         )菁行字第00005 號指出系爭商標權人提供之證物，係
        以一般列表機直接從電腦列印後，再影印，並非一般商
        用印刷。
      (4)系爭商標權人提供之證物中，93年1月13日報紙刊登臺
        灣期貨交易所委託刊登之廣告，若經證實該交易所委託
        刊登的是「中晚捷運報」而非「中國晚報」，即足證系
        爭商標權人提供之證物係經過變造。
      (5)但訴願機關未依法調查證據，亦未敘明不必調查之理由
       ，足認訴願程序顯非適法。
    2.實體部分：
      (1)系爭商標有否授權「丙○○」個人使用？
        按是否授權使用商標，雖不以書面約定為限，但系爭
          商標權人係法人，法人不能為口頭約定，故系爭商標
          之授權必有書面授權契約，始足為證。
        而原處分係認定「系爭商標權人代表人『丙○○』使
          用，依一般社會通念及經驗法則，應認已得該公司授
          權使用系爭商標」，簡言之，原處分係依「一般社會
          通念及經驗法則」來認定，而非書面契約或口頭約定
          ，其認定明顯於法無據。
        公司與其代表人在法律上係不同之人，財產亦各自獨
          立，縱認定「中晚開發」是「中晚報業」變更登記後
          之公司名稱，且「中國開發股份有限公司」係「中晚
          開發」變更登記後之公司名稱，但「中國開發股份有
          限公司」主要業務為「報紙業」及「通訊稿業」，系
          爭商標又係指定使用於報紙或報業傳輸，自為該公司
          之主要財產，「丙○○」既是公司之代表人，自應為
          公司之利益而以公司名義使用公司主要財產營利，應
          無將公司主要財產無償授權自己使用之理，否則，即
          涉嫌背信罪。故原處分之認定顯非「依一般社會通念
          及經驗法則」。
      (2)系爭商標權人至今未提供使用證據之原本，而影本疑似
        係經變造，理由如下：
        按依商標法第6條規定「本法所稱商標之使用，指為
          行銷之目的，將商標用於商品、服務或其有關之物件
          ，或利用平面圖像、數位影音、電子媒體或其他媒介
          物足以使相關消費者認識其為商標。」，而原處分既
          認定本案之商品或服務為報紙，除非當事人不爭執，
          否則，系爭商標權人有否實際使用或授權他人使用系
          爭商標，因影本容易變造，自應以報紙之原本為限。
        原處分認定系爭商標之報紙「主要係在捷運站發送贈
          閱與民眾」，但查系爭商標權人另註冊有第00000000
          號「中晚捷運報」、第00000000號「中晚捷運報」、
          第00000000號「中國捷運報」及第00176061 號「中
          國捷運報」等四件直接標示「捷運報」之商標，且「
          中晚捷運報」曾於台北捷運出口散發使用，故原告合
          理質疑，系爭商標權人所提供之證物影本係將原發行
          之「中晚捷運報」報頭變更為「中國晚報」，再重新
          影印。
    3.本案主要爭點為參加人檢附商標使用之證物，是否確於證
      物上標示之日期印製或發行？
      參加人提供標示日期為93年1月9日及同月13日至16日之證
      物影本，除報頭名稱不同外，其它內容及報頭的格式均與
      證7之正本完全相同，而證7的報頭名稱為「中晚捷運報」
      ，足證參加人確係將其原發行之「中晚捷運報」報頭名稱
      變更為「中國晚報」後，再重新影印。
  (二)被告主張之理由：
    1.按商標註冊後，無正當事由迄未使用或繼續停止使用已滿
      三年者，商標專責機關應依職權或據申請廢止其註冊，但
      被授權人有使用者不在此限。為商標法第57條第1項第2款
      所明定。又本法所稱商標之使用，係指為行銷之目的，將
      商標用於商品、服務或其有關之物件，或利用平面圖像、
      數位影音、電子媒體或其他媒介物，足以使相關消費者認
      識其為商標；商標權人證明其有使用之事實，應符合商業
      交易習慣。復為同法第6條及第59條第3項所規定。
    2.參加人之前手中晚報業股份有限公司除於87年7月1日取得
      系爭「中國晚報」商標（原服務標章）之專用權外，先後
      公司名稱變更為「中晚開發股份有限公司」及「中國開發
      股份有限公司」，此有參加人所檢附之83年4月27日北市
      建商字第00349120號經濟部公司執照（公司統一編號：00
      000000）、86年5月15日行政院新聞局局版高市報字第19
      號出版事業登記證、93年12月3日北市商一字第0034912
      0-1號營利事業登記證、台北市政府94年2月21日府建商字
      第09401476000號函與該公司之股份有限公司變更登記表
      及全國商工行政服務入口網站下載之參加人公司登記資料
      附原處分卷可稽。依前述卷附資料，本件原告主張參加人
      原公司之權利能力業已消滅，顯有誤解。從而，被告核准
      變更系爭商標商標權人為參加人「中國開發股份有限公司
      」，並公告於97年4月1日出版之第35卷第7期商標公報，
      並無違誤。至參加人另於91年7月1日、92年2月1日取得註
      冊第1004648、176841號「中晚捷運報」商標、於91年8月
      16日、92年1 月16日取得註冊第1011676 、176061號「中
      國捷運報」商標（原聯合服務標章）之專用權，此亦有各
      該商標資料影本附卷可稽。
    3.原告以參加人於原處分機關審查階段所檢附之93年1 月2
      日至16日「中國晚報」捷運版影本等8 份報紙影本並非正
      本，係參加人之另一「中晚捷運報」報頭變更為「中國晚
      報」再重新影印，且以參加人於系爭商標申請註冊時所檢
      附87年2 月4 日中國晚報報紙頭版之標題色塊文字旁無網
      點等由，訴稱前揭報紙影本難以充作本件系爭商標之使用
      證據云云。
      (1)惟查，參加人於本件系爭商標廢止案審查階段，檢送93
        年1月2日、1月6日、1月8日、1月9日、1月13日至16日
        、9月22日、9月28日及11月29日；94年2月4日、8月23
        日及12月30日；95年10月24日、10月28日及12月29日等
        多份報紙影本，而被告為求慎重，曾分別以96年3月9日
        以（96）慧商0800字第09690233810號書函與同年4月16
        日（96）慧商0800字第09690355610號書函要求參加人
        補充相關證據，參加人於96年4月4日以商標說明書表示
        因其發行之中國晚報數量不多，基於節省儲放成本，並
        無將多餘之報紙正本保存之習慣，而係將發行報紙之內
        容多以光碟形式儲存，並因委託刊登廣告之契約涉及其
        營業秘密恕不提供，但提供其94年6月16日開立與台東
        區中小企業銀行刊登廣告收取費用之發票影本乙紙供參
        。
      (2)查系爭商標指定使用之報業新聞傳輸服務業，係透過報
        章之發行提供新聞予大眾知悉，且目前報紙發行已商品
        化、自由化，非如以往需向新聞局檢送報紙備查，亦無
        報紙之紙張大小、印刷及發行方式等制式要求，更何況
        現在資訊發達，無紙化之電子報所在多有；復觀諸參加
        人前揭多份報紙影本均以「中國晚報」為標題，標題旁
        亦刊有股市收盤指數及成交量等數據，而每份報紙刊載
        之內容除有提供消費者若干生活訊息，並刊有廣告。是
        以，「中國晚報」雖以贈報形式發行，確實已具備常見
        的新聞傳輸報業基本之格式態樣，自難否認系爭商標有
        使用之事實。
      (3)原告另訴稱，參考參加人所提之系爭商標使用證據，皆
        係以丙○○名義對外發行報紙，其並未提出任何書面授
        權合約等相關文件，以供佐證系爭商標業經參加人授權
        丙○○使用等語。惟查，丙○○係參加人公司之董事長
        ，為其公司對外之代表人，系爭商標在原告申請廢止日
        前3年內是否經參加人繼續使用，係屬事實認定問題。
        而依參加人於被告審查階段所檢附之前揭「中國晚報」
        捷運版多份報紙影本觀之，其頭版頁面即標示有「中國
        晚報」之文字，並註明社長為丙○○，依新聞報業之商
        業習慣，該一報紙名稱應可視為其商標之使用，而該報
        紙雖未載明報社或出版公司之名稱，惟標示社長、董事
        長或發行人名稱，並非表示該具名之社長、董事長或發
        行人係以自己名義使用該商標，自難據此指摘前揭報紙
        影本非為系爭商標業經參加人合法使用之證據資料。本
        案亦與商標法第33條授權使用之規定無涉。
      (4)又實務上對新聞報業所用列印設備並無特別規格或要求
        ，因此參加人檢送使用證據影本資料呈現之態樣，自可
        能會因檔案格式或列印機器設備之良莠而有所不同，原
        告雖以參加人於系爭商標申請註冊時所檢附87年2月4日
        中國晚報報紙頭版之標題色塊文字旁無網點一事加以比
        較指摘，惟尚難執此唯一理由為本件參加人所提供93年
        1 月13日之報紙影本係業經變造之論據。
    (三)參加人主張之理由：
    1.參加人於95年12月12日前之3 年內曾以『中國晚報』為名
      發行報紙，此有參加人提供之報紙數份附卷可證，至於參
      加人之所以僅提出報紙影本，係因所發行之中國晚報數量
      不多，基於節省儲放成本，並無將多餘之報紙正本保存之
      習慣，故原告今以參加人未能提出上開報紙之原本，進而
      主張參加人所提報紙影本係變造而來，至屬無稽，顯不可
      採。
    2.系爭商標係指定使用於報業新聞傳輸服務，乃透過報章之
      發行提供新聞予大眾知悉，且日前報紙已商品化、自由化
      ，非如以往需向新聞局檢送報紙備查，更何況現在資訊發
      達，無紙化之電子報所在多有，參加人提供之多份報紙影
      本不僅均以中國晚報為標題，且標題旁亦刊有股市收盤指
      數及成交量，並刊有廣告，不可能造假，中國晚報雖以贈
      報形式發行，仍得認參加人有使用商標之事實。
    3.又參加人所提之報紙雖係以參加人負責人『丙○○』個人
      名義對外發行，然此乃因報紙之發行人依業界之習慣多以
      個人作為發行人，事屬常見，且丙○○係參加人公司之董
      事長，參加人公司又屬家族企業，並非對外公開發行股份
      之公司，丙○○縱以社長名義對外發行報紙，依一般習慣
      及經驗法則，應足認丙○○已獲得參加人之授權而使用系
      爭商標，至於有無商標授權契約並非認定有無授權事實之
      必要因素，原告質疑參加人並未提出任何授權丙○○個人
      使用系爭商標之書面契約，本件應無授權使用事實云云，
      亦不可採。
    理  由
一、按商標註冊後，無正當事由迄未使用或繼續停止使用已滿三
    年者，商標專責機關應依職權或據申請廢止其註冊，但被授
    權人有使用者不在此限。為商標法第57條第1項第2款所明定
    。又本法所稱商標之使用，係指為行銷之目的，將商標用於
    商品、服務或其有關之物件，或利用平面圖像、數位影音、
    電子媒體或其他媒介物，足以使相關消費者認識其為商標；
    商標權人證明其有使用之事實，應符合商業交易習慣。復為
    同法第6條及第59條第3項所規定。
二、本件係參加人之前身中晚報業股份有限公司前於86年6月5日
    以「中國晚報」服務標章，指定使用於當時商標法施行細則
    第49條所定商品及服務分類表第38類之報業新聞傳輸服務，
    向被告即前中央標準局（88年1月26日改制為智慧財產局）
    申請註冊，經被告審查，核准列為註冊第101158號服務標章
    。參加人先後變更公司名稱為中晚報業開發股份有限公司及
    中國開發股份有限公司。嗣商標法於92年11月28日修正公布
    施行後，依現行商標法第85條第1項規定，該註冊服務標章
    自本法修正施行當日起視為獨立之商標。嗣原告於95年12月
    12日以該註冊商標有註冊後無正當事由迄未使用或繼續停止
    使用已滿3年之情形，有違商標法第57條第1項第2款之規定
    ，向被告申請廢止系爭商標之註冊，案經被告審查，以97年
    3月14日中台廢字第950434號商標廢止處分書為申請不成立
    之處分，原告不服，提起訴願，經遭駁回，原告猶未甘服，
    向本院提起行政訴訟，並為如事實欄所載之主張。是本件應
    審究者厥為：參加人就系爭商標是否有註冊後無正當事由迄
    未使用或繼續停止使用已滿3年之情形，而有違商標法第57
    條第1項第2款之規定之情事？
三、本院判斷如下：
  (一)原告於95年12月12日主張系爭商標繼續停止使用已滿3年而
    申請廢止系爭商標，參加人則提出93年1月2日至16日「中國
    晚報」捷運版影本等8份報紙影本主張其於上述期間內已有
    使用系爭商標之事實，惟原告否認前開影本之真正，且提出
    93年1月9日、13日、14日、15日、16日之中晚捷運報之正本
    ，而主張前開影本係經變造。經查，原告所提出之中晚捷運
    報正本5份係由參加人所發行等情，為兩造及參加人所不爭
    執，堪以認定參加人於93年1月9日、13日、14日、15日、16
    日確有發行中晚捷運報之事實。再細繹前開5份中晚捷運報
    之正本，於其報頭均標示有「中國早報發行」、「中國晚報
    發行」等字樣，其中「中國晚報」係以紅色較粗字體標出，
    「發行」則係以黑色較細字體標出，佐以參加人當時公司名
    稱變更前為「中晚報業開發股份有限公司」、變更後則為「
    中國開發股份有限公司」，顯然參加人於中晚捷運報標出「
    中國晚報發行」等字樣，應非將「中國晚報」當成公司名稱
    使用，而係以「中國晚報」為商標使用，且系爭商標又係指
    定使用在報業新聞傳輸服務業，是依原告所提之中晚捷運報
    正本已足可認參加人於斯時即有使用系爭商標之事實。
  (二)又判斷商標之有無使用應就當事人所提供之各項證據綜合判
    斷，而非個別就其中任一項證據而割裂認定。查依前揭中晚
    捷運報，參加人就其商標係以印製在報紙上面而發行，足見
    系爭商標係透過報章之發行提供新聞予大眾知悉，參諸前揭
    多份中晚捷運報正本標題旁亦刊有股市收盤指數及成交量等
    數據，而每份報紙刊載之內容除有提供消費者若干生活訊息
    ，並刊有廣告。是以，「中晚捷運報」雖以贈報形式發行，
    確實已具備常見的新聞傳輸報業基本之格式態樣，自應認系
    爭商標有業經使用之事實。
  (三)原告雖主張，參加人所提之系爭商標使用證據，皆係以丙○
    ○名義對外發行報紙，其並未提出任何書面授權合約等相關
    文件，以供佐證系爭商標業經參加人授權丙○○使用云云。
    惟查，丙○○係參加人公司之董事長，為其公司對外之代表
    人，系爭商標在原告申請廢止日前3年內是否經參加人繼續
    使用，係屬事實認定問題。而依原告所檢附之前揭「中晚捷
    運報」多份報紙正本觀之，其頭版頁面即標示含有「中國晚
    報」之文字，並註明社長為丙○○，依新聞報業之商業習慣
    ，該一報紙名稱應可視為其商標之使用，業如前述，而該報
    紙雖未載明報社或出版公司之名稱，惟標示社長、董事長或
    發行人名稱，並非表示該具名之社長、董事長或發行人係以
    自己名義使用該商標，自難據此指摘前揭報紙正本非為系爭
    商標業經參加人合法使用之證據資料。本案亦與商標法第33
    條授權使用之規定無涉。
  (四)原告一再以參加人所提出93年1月2日至16日「中國晚報」捷
    運版影本等8份及於本院所提出之「中國晚報」正本5份相互
    比對，而認有所不符，該正本與影本均係事後變造，因此主
    張參加人未有使用系爭商標之事實云云。然查，本院認定參
    加人有使用系爭商標之證據，係以原告所自行提出之中晚捷
    運報之正本，並未參酌參加人所提之中國晚報影本及正本，
    是原告所述，縱或屬實，亦不影響本件之認定，原告所述，
    自亦無足採。
  (五)綜上所述，系爭商標業經參加人於原告95年12月12日申請廢
    止前3 年內有合法使用之事實，業經認定如前，系爭商標自
    應無前揭法條規定之適用。
四、從而本件被告以原告主張系爭商標有商標法第57條第1項第2
    款部分申請不成立，依上說明，原處分之結論並無不法，訴
    願決定予以維持，亦屬妥適，前開駁回原告之理由雖非完全
    相同，但結論相同，無撤銷之必要，原告徒執前詞，請求撤
    銷訴願決定及原處分，並命被告就系爭商標註冊應予廢止之
    處分，為無理由，應予駁回。
五、本件判決基礎已經明確，兩造其餘主張或陳述，與判決結果
    無影響，不再一一論述。
據上論結，本件原告之訴為無理由，爰依行政訴訟法第98條第1
項前段，判決如主文。
中    華    民    國    97    年     11   月   20     日
                  智慧財產法院第一庭
                              審判長法  官  李得灶
                                    法  官  汪漢卿
                                    法  官  王俊雄
以上正本係照原本作成。
如不服本判決，應於送達後20日內，向本院提出上訴狀並表明上
訴理由，如於本判決宣示後送達前提起上訴者，應於判決送達後
20日內補提上訴理由書（須按他造人數附繕本）。
中    華    民    國    97    年    11    月   21     日
                                    書記官  王英傑


司法院資訊處製作；財團法人民間司法改革基金會備份。
